最高法院民事判決　　　　　　九十四年度台上字第一二五三號
　　上　訴　人　甲○○
　　　　　　　　　　　　巷9號.
　　訴訟代理人　李義忠律師
　　被 上訴 人　丙○○即李.
　　　　　　　　　　　　504.
　　　　　　　　丁○○同上）.
　　　　　　　　　　　　CA..
　　　　　　　　乙○○同上）.
　　共　　　同
　　訴訟代理人　涂秀蕊律師
上列當事人間請求土地所有權移轉登記等事件，上訴人對於中華
民國九十二年十二月九日臺灣高等法院第二審判決（九十二年度
上字第四四二號），提起一部上訴，本院判決如下：
    主  文
上訴駁回。
第三審訴訟費用由上訴人負擔。
    理  由
本件原被上訴人李賢娟於上訴人提起上訴後死亡，其繼承人丙○
○、丁○○、乙○○聲明承受訴訟，核無不合，先予敘明。
其次，被上訴人主張：上訴人於民國七十六年七月十九日，與伊
之被繼承人李賢娟之姐林李敏英簽訂不動產買賣契約書（以下稱
買賣契約書），將其所有如第一審判決附表（下稱附表）所示之
土地（下稱系爭土地），及其上房屋（下稱系爭房屋），以總價
新台幣（以下同）三百八十萬元，出賣予林李敏英（已故）。同
年八月十八日，再簽訂房屋買賣協議書（下稱第一次協議書），
約定由林李敏英承接系爭房地之貸款（公教貸款五十六萬元、國
宅貸款八十一萬元，下稱系爭貸款），上訴人應於同月二十五日
點交房屋，七十七年四月二十八日辦理所有權移轉登記。因上訴
人迄七十八年三月間，尚以該買賣未經國宅主管機關之台北市政
府國民住宅處（以下稱北市國宅處）同意，違反強行規定而無效
為由，拒絕辦理所有權移轉登記，林李敏英乃訴請上訴人應向北
市國宅處申准同意轉售，經法院判決勝訴確定。嗣林李敏英亡故
，李賢娟即與上訴人於八十二年二月四日另立協議書（下稱第二
次協議書），約定由李賢娟繼受林李敏英就系爭買賣契約及第一
次協議之權義，並給付上訴人補貼款及上訴人為系爭房地代墊之
抵押貸款本息，依序為三十萬元、十七萬元，上訴人則同意塗銷
系爭房地之抵押權，及辦理所有權移轉登記。詎上訴人除移轉系
爭房屋之所有權外，竟違約拒不辦理系爭土地所有權移轉登記，
依第二次協議書第四條之約定，自應賠償李賢娟（被上訴人）懲
罰性違約金一百萬元。爰依買賣契約及協議之法律關係，求為命
上訴人給付違約金六十萬元，及自九十一年九月三日（訴狀繕本
送達翌日）起加付法定遲延利息之判決（李賢娟其餘四十萬元之
違約金請求，業經第一審判決敗訴確定。其另請求上訴人將系爭
土地移轉登記及塗銷抵押權登記等部分，經原審維持第一審所為
被上訴人勝訴之判決，駁回上訴人之上訴，上訴人未再聲明不服
，亦告確定）。另就上訴人所提「反訴」及於原審所為訴之追加
，辯稱：第二次協議書僅約定以系爭貸款金額作為三百八十萬元
買賣價金之一部，既未約定清償該貸款之期限，且伊已清償該貸
款及給付補償（貼）款三十萬元，亦無違約或侵權行為可言。伊
本於買賣契約及協議書，占有上訴人所交付之系爭房屋，將之出
租他人收取租金，或享有不動產價值之自然增漲，更非無法律上
之原因，或使上訴人因此受有損害，上訴人依侵權行為或不當得
利之法律關係，請求伊賠償損害或返還利益，均屬無據等語。
上訴人則以：伊早已將系爭房地過戶之所有權狀、印鑑證明等相
關文件交付李賢娟，並於八十二年五月三日辦畢系爭房屋之所有
權移轉登記。至系爭土地所以未辦理所有權移轉登記，係可歸責
於李賢娟之事由，非伊之違約，李賢娟請求伊給付違約金，即非
有據等語，資為抗辯。並「反訴」主張：李賢娟遲遲拒不依協議
清償系爭貸款，不法圖得國宅貸款利息，又將系爭房地出租他人
坐收租金，及享有土地增漲之利益，致伊受財產上損害。依侵權
行為及不當得利之法律關係，求為命李賢娟給付（賠償）一百五
十萬元之判決（上訴人於第一審原反訴請求二百萬元，提起二審
上訴後，減縮為一百五十萬元），另於原審為訴之「追加」，請
求李賢娟賠償其非財產上之損害五十萬元，及其自八十三年至九
十一年間所支付之地價稅，共二萬八千零六十二元。
原審斟酌全辯論意旨及調查證據之結果，以：上訴人將系爭房地
以三百八十萬元之價款，出賣予林李敏英後，雙方又簽訂第一次
協議書，約定由林李敏英承受上訴人之系爭貸款本息，作為買賣
價金之一部，上訴人原應於七十七年四月二十八日辦畢所有權移
轉登記。嗣上訴人以該買賣未經北市國宅處同意為無效，拒絕辦
理移轉登記，經林李敏英訴請上訴人向國宅處申請同意轉售，獲
勝訴判決確定。迨林李敏英死亡，上訴人與李賢娟另訂第二次協
議書，由李賢娟承受林李敏英之權義，並另補貼上訴人三十萬元
，及給付其代墊之抵押貸款本息十七萬元（於協議書訂立同時清
結），上訴人則同意塗銷系爭房地之抵押權，及辦理所有權移轉
登記。該補貼款於李賢娟就系爭土地增值稅之課稅額，提起行政
訴訟期間，已給付上訴人，上訴人迄未將系爭土地所有權辦理移
轉登記之事實，有上訴人不爭執之土地、建物登記謄本，買賣契
約書，第一、二次協議書，北市國宅處函，行政法院判決及保證
書可稽，堪認為真實。上訴人既不爭執林李敏英已給付買賣價金
三百六十五萬元，其餘十五萬元，留作抵繳增值稅之用。則依第
二次協議書約明李賢娟另補貼上訴人三十萬元，及給付代墊之抵
押貸款本息，上訴人同意無條件配合辦理系爭房屋移轉登記之旨
，上訴人自有配合辦理系爭土地移轉登記之義務。而依該第二次
協議書第四條、第七條之約定，所稱「無條件配合（有關過戶手
續之辦理）」，係指直至系爭房地所有權辦理移轉登記完畢而言
。參以上訴人明知李賢娟因不服增值稅之核課標準，提起行政訴
訟期間過長，於遲未辦理系爭土地之移轉登記前，不待系爭房地
完成所有權移轉登記，已先行委託證人即代書王忠轉交補貼款二
十萬元、十萬元之支票，共計三十萬元予上訴人，為上訴人所自
承，且證人林鎮藩又證實上訴人收足該補貼款之同時，於八十四
年元月十日出具保證書，載明：「茲收到涂律師處轉交李賢娟女
士……新台幣壹拾萬元整，一切手續了結，『今後土地增值稅問
題解決後，辦理過戶時，本人願無條件負責蓋章過戶』，恐口說
無憑，特立保證書如上以為保證。」等內容，可見上訴人於李賢
娟就土地增值稅問題解決後，仍應無條件（配合）蓋章辦理過戶
。其辯稱前已交付過戶之相關文件，毋庸再配合辦理過戶，系爭
土地迄未辦理移轉登記，與伊無關云云，即無足取。李賢娟依第
一次協議書第三條、第四條之約定，固應負責清償系爭貸款，然
上訴人自承雙方並未約定應於何時清償，則李賢娟究於何時清償
，顯與上訴人無關，況該貸款業經李賢娟償清完畢，有台北銀行
函件為憑。堪認上訴人所辯因李賢娟未依約清償系爭貸款，伊致
無配合辦理系爭土地之登記義務，亦無足取。是以上訴人於李賢
娟受行政訴訟敗訴確定後，因未配合辦理系爭土地所有權移轉登
記之義務，經李賢娟以存證信函催告配合，仍予拒絕，李賢娟（
被上訴人）依第二次協議書第四條之約定，請求上訴人賠償懲罰
性違約金，即屬有據。審酌上訴人已履行系爭房屋之所有權移轉
登記及交付該房屋等一切情狀，認違約金酌減為六十萬元始屬允
當。至於上訴人提起之反訴部分，參諸第一次協議書既約定系爭
貸款由林李敏英負責清償，並作為價金之一部，第二次協議書第
五條又約定：「有關本件房地貸款本息由乙方（上訴人）墊付者
，已於本協議書簽立時一併結清無訛，日後乙方不得再為任何請
求或主張」，顯見買賣契約書第二條關於第三款、第四款價金之
給付時期，及清償系爭貸款之約定，已因上訴人與林李敏英、李
賢娟另訂協議而失其效力。上訴人主張李賢娟違約未依該約定按
期支付價款，致伊受有租金損失、土地增漲利益及國宅貸款（差
額）利息共計一百五十萬元之損害，依侵權行為之法律關係，請
求被上訴人賠償，尚屬無據。其另主張李賢娟遲未清償系爭貸款
，使伊無法再辦購屋貸款，因而與配偶為假離婚而受有五十萬元
之非財產上損害，（於原審）追加請求被上訴人賠償，亦非有理
。又上訴人係依買賣契約書及協議書之約定，點交系爭房屋予李
賢娟，李賢娟將之出租並收取租金，自非無法律上之原因。且依
第一次協議書第七條所為雙方不得因市價漲跌不賣或不買，否則
視為違約之約定，亦見上訴人已預知買賣後房地可能之漲跌，難
認李賢娟因此受有不當之增值利益。系爭貸款已由李賢娟清償完
畢，更難謂上訴人受有任何損害。至系爭土地之地價稅，原未約
定由李賢娟負擔，上訴人於同意增值稅問題解決後再辦理移轉登
記，違約拒絕配合辦理，已如前述，則上訴人於辦理移轉登記
前，既為系爭土地之所有權人，依土地法第一百七十二條第一項
之規定，即有納稅地價稅之義務，不能據此指稱李賢娟受有不當
得利。從而，上訴人依不當得利之法律關係，請求李賢娟（被上
訴人）返還租金、土地增漲利益、國宅貸款（差額）利息，及（
於原審）追加請求返還八十三年至九十一年間所繳納之地價稅二
萬八千零六十二元，均非正當，不應准許。為原審心證之所由得
，因而就本訴部分，維持第一審所為上訴人應給付李賢娟（被上
訴人）六十萬元本息部分之判決，駁回上訴人該部分之上訴；並
就反訴部分，維持第一審所為上訴人敗訴之判決，駁回其上訴，
及其在原審追加之訴，經核於法洵無違誤。上訴論旨，徒就原審
取捨據、認定事實及解釋契約之職權行使，指摘原判決不當，聲
明廢棄，非有理由。
據上論結，本件上訴為無理由。依民事訴訟法第四百八十一條、
第四百四十九條第一項、第七十八條，判決如主文。
中　　華　　民　　國　九十四　年　　七　　月　 十四 　日
                      最高法院民事第五庭
                          審判長法官  蘇　茂　秋
                                法官  朱　建　男
                                法官  蘇　達　志
                                法官  陳　碧　玉
                                法官  王　仁　貴
      本件正本證明與原本無異
                                      書  記  官
中　　華　　民　　國　九十四　年　　七　　月　二十七　日
                                                      Ｋ
